臺灣基隆地方法院民事判決　　　　　　　96年度簡上字第57號
上　訴　人　台北縣金山鄉公所
法定代理人　乙○○
訴訟代理人　蔡志雄　　律師
被上訴人　　甲○○
訴訟代理人　許明桐　　律師
上列當事人間拆屋還地事件，上訴人對於96年9月14日本院基隆
簡易庭95年度基簡字第1184號第一審判決提起上訴，本院第二審
合議庭於96年12月24日言詞辯論終結，判決如下：
    主  文
上訴駁回。
第二審訴訟費用新臺幣壹仟伍佰元由上訴人負擔。
    事實及理由
一、被上訴人於原審起訴主張：被上訴人為坐落於臺北縣金山鄉
    ○○段倒照湖357地號土地（下稱系爭土地）之所有權人，
    上訴人未經被上訴人同意，於系爭土地上建築如附圖甲部分
    所示活動中心（下稱系爭建物）、乙部分所示之金亭及丙部
    分所示之戲台，被上訴人為系爭土地所有權人，自得依民法
    第767條之規定，提起本件訴訟請求上訴人拆除上開建物，
    並將占用土地返還被上訴人等語。經原審判決命上訴人應將
    坐落系爭土地上如附圖甲部分所示、面積153平方公尺之建
    物即門牌號碼臺北縣金山鄉兩湖村倒照湖7號房屋拆除後，
    將上開土地返還被上訴人，被上訴人其餘之訴駁回。經上訴
    人就其敗訴部分不服，提起上訴（被上訴人未上訴，其請求
    經第一審判決駁回部分，於第一審判決確定）。
二、上訴人聲明：（一）原判決不利於上訴人之部分廢棄；（二
    ）上開廢棄部分被上訴人於第一審之訴駁回。除援引第一審
    之陳述外，並補充陳述略以：原審以證人高梓未親自見聞土
    地使用同意書之簽立，即認上訴人難證明該同意書之真正，
    顯未斟酌高梓所稱村民幾乎人人都知道之證詞，益見原審認
    定之事實有誤。
三、被上訴人則請求駁回上訴，並引用歷審已先後提出之書狀證
    據及陳述。
四、按所有人對於無權占有或侵奪其所有物者，得請求返還之，
    對於妨害其所有權者，得請求除去之，有妨害其所有權之虞
    者，得請求防止之，民法第767條定有明文。次按當事人主
    張有利於己之事實者，就其事實有舉證之責任；私文書應由
    舉證人證其真正，但他造於其真正無爭執者，不在此限；民
    事訴訟法第277條、第357條分別定有明文。是當事人提出之
    私文書，除非他造於其真正無爭執，應由提出人證明其真正
    ，始有形式上之證據力。經查，系爭土地為被上訴人所有，
    上訴人占用該土地如附圖甲部分建築門牌號碼臺北縣金山鄉
    兩湖村倒照湖7號活動中心之事實，為兩造所不爭執，並有
    系爭土地登記第一類謄本、臺北縣汐止地政事務所96年8月
    24日北縣汐地測字第0960010124號函覆臺北縣汐止地政事務
    所土地複丈成果圖及相片6紙附卷可稽，復經原審法院於96
    年8月21日到場履勘屬實，自堪信為真實。本件被上訴人主
    張上訴人無占有使用系爭土地之合法權源，上訴人則辯稱其
    與系爭土地前所有權人郭南間有使用借貸契約存在，並提出
    土地使用同意書，及證人高梓之證言為證，惟前揭同意書之
    真正為被上訴人所否認，而證人高梓於原審法院訊問其系爭
    同意書之簽立時，證稱「... 當時契約（即系爭同意書）是
    徐興去簽的... 」、「（法官問：土地使用權同意書是如何
    取得）我不知道，我當時不是村長。」等語（見原審法院96
    年7月19日言詞辯論筆錄），足見證人高梓並未親自見聞系
    爭同意書之簽立，自難證明其真正。而證人高梓就系爭活動
    中心興建過程則證稱「... 我對村民集會所的事情都知道，
    之前土地是郭南的，我們村民集資向他買土地的一小部分，
    另由公所自己出資蓋村民集會所... 」等語（見原審法院前
    揭言詞辯論筆錄）。上訴人既無法證明系爭同意書之真正，
    證人高梓復證稱系爭土地係由兩湖村民集資向前所有權人郭
    南購買，是上訴人主張系爭土地前所有權人郭南與上訴人間
    存有使用借貸契約，並進而主張系爭使用借貸契約之效力及
    於被上訴人，而使用借貸目的尚未完畢，被上訴人不得請求
    返還云云，核與證人高梓所稱系爭土地係村民集資購買之情
    不同，自非可採。上訴人又辯稱其於被上訴人取得系爭土地
    所有權前即已獲得系爭土地前手同意其興建系爭建物並長期
    占有系爭土地，已因時效取得地役權云云，惟上訴人縱因時
    效而取得占有系爭土地正當權源之請求權，然在未依法向地
    政機關聲請登記為權利人且經受理以前，仍不得據以對抗土
    地所有權人，上訴人就系爭土地仍屬無權占有；又不動產所
    有權人前揭排除侵害權利之行使，並不因無權占有人占有不
    動產係於所有權人取得所有權之前或後而有所差別，是上訴
    人抗辯，並非可採。至上訴人雖另辯稱系爭土地地處偏遠，
    除活動中心外，其上另已興建戲台及金爐，縱使拆除活動中
    心，被上訴人顯然亦無法就系爭土地為完全之使用，其所得
    之利益與村民將無法繼續使用活動中心之利益相較，已違反
    公共利益或係以損害他人為主要目的，又被上訴人為當地村
    民，對於系爭土地經前手同意興建系爭建物不可諉為不知，
    竟惡意提出本件訴訟，其權利之行使已違反民法第148條規
    定云云，惟土地所有權人請求無權占有人返還土地，本為不
    動產所有權之正當行使，不能徒以其無法完全利用土地，即
    謂其行使所有物返還請求權違反公共利益或係以損害他人為
    目的。又被上訴人於取得系爭土地時縱使知悉系爭活動中心
    之存在，惟被上訴人既未曾同意上訴人占有使用系爭土地，
    其請求上訴人返還占用土地，亦無何違反誠實信用原則可言
    ，上訴人上開所辯，亦非可採。本件上訴人占用如附圖所示
    甲部分之土地，並無正當權源，既堪認定，被上訴人本於所
    有權人之地位，請求上訴人返還前揭土地，自屬有據。準此
    ，被上訴人依民法第767條之規定，請求上訴人拆除坐落系
    爭土地上如附圖甲部分所示、面積153平方公尺即門牌號碼
    臺北縣金山鄉兩湖村倒照湖7號之活動中心後，將系爭土地
    返還被上訴人，為有理由，應予准許。
五、從而，原審認定被上訴人依民法第767條之規定，請求上訴
    人拆除坐落系爭土地上如附圖甲部分所示、面積153平方公
    尺即門牌號碼臺北縣金山鄉兩湖村倒照湖7號之活動中心後
    ，將系爭土地返還被上訴人，為有理由，應予准許，並就上
    訴人敗訴部分依民事訴訟法第389條第1項第3款之規定，依
    職權宣告假執行，並依民事訴訟法第392條第2項規定，依職
    權宣告上訴人預供擔保，而免為假執行，經核於法並無違誤
    ，上訴人指摘原判決不當，請求將原判決不利於上訴人之部
    分廢棄，並將上開廢棄部分被上訴人於第一審之訴駁回，依
    本院前揭認定自無從認為其上訴有理由，應予駁回。
六、據上論結，本件上訴人之上訴為無理由，依民事訴訟法第
    436 條之1第3項、第449條第1項、第78條、第87條第1項，
    判決如主文。
中　　華　　民　　國　　96　　年　　12　　月　　31　　日
　　              民事庭審判長法　官　李媛媛
                              法  官  徐世禎
                              法  官  李木貴
以上正本係照原本作成。
本件判決不得上訴。
中　　華　　民　　國　　96　　年　　12　　月　　31　　日
                              書記官　林蔚菁
